---
title: "TP – Régression Multiple en Économétrie"
subtitle: "Les déterminants des salaires : une application de l'équation de Mincer"
author: "Étudiant(e) : ___________________________"
date: "Session 2025-2026"
output:
  html_document:
    toc: true
    toc_float: true
    toc_depth: 3
    theme: flatly
    highlight: tango
    number_sections: true
  pdf_document:
    toc: true
    number_sections: true
---

```{r setup, include=FALSE}
knitr::opts_chunk$set(echo = TRUE, warning = FALSE, message = FALSE,
                      fig.align = "center", fig.width = 7, fig.height = 4)
```

---

# Présentation du TP

## Contexte économique

L'**équation de Mincer** (1974) est l'un des modèles les plus estimés en économie du travail. Elle modélise le logarithme du salaire comme fonction de l'éducation, de l'expérience et de l'expérience au carré :

$$\ln(w_i) = \alpha + \beta_1 \cdot \text{educ}_i + \beta_2 \cdot \text{exp}_i + \beta_3 \cdot \text{exp}_i^2 + \varepsilon_i$$

Ce TP s'appuie sur une base de données simulée de **500 individus actifs** et vous guide à travers toutes les étapes d'une analyse économétrique rigoureuse par régression multiple OLS.

## Objectifs pédagogiques

À l'issue de ce TP, vous serez capable de :

1. Explorer et préparer une base de données pour la régression
2. Estimer et interpréter un modèle de régression multiple (OLS)
3. Tester la significativité des coefficients et du modèle global
4. Détecter et corriger les violations des hypothèses de Gauss-Markov
5. Comparer et sélectionner des modèles alternatifs
6. Réaliser des prédictions et en mesurer l'incertitude

## Packages nécessaires

```{r packages, eval=FALSE}
# Installer les packages si nécessaire
install.packages(c("tidyverse", "car", "lmtest", "sandwich",
                   "stargazer", "ggcorrplot", "broom", "GGally"))
```

```{r charger_packages}
library(tidyverse)    # manipulation de données et visualisation
library(car)          # tests de régression (VIF, linearHypothesis)
library(lmtest)       # tests d'hypothèses (Breusch-Pagan, etc.)
library(sandwich)     # erreurs standard robustes
library(stargazer)    # tableaux de régression
library(ggcorrplot)   # matrice de corrélation graphique
library(broom)        # tidying des résultats de modèles
library(GGally)       # ggpairs
```

## Chargement des données

```{r charger_donnees}
# Générer d'abord les données via le script generer_donnees.R
# source("generer_donnees.R")

donnees <- read.csv("salaires.csv", stringsAsFactors = FALSE)
```

### Description des variables

| Variable       | Type        | Description                                      |
|:---------------|:------------|:-------------------------------------------------|
| `salaire`      | Numérique   | Salaire mensuel net en euros                     |
| `log_salaire`  | Numérique   | Logarithme naturel du salaire                    |
| `education`    | Numérique   | Années d'éducation (8 à 22 ans)                  |
| `experience`   | Numérique   | Années d'expérience professionnelle              |
| `exp_carre`    | Numérique   | Expérience au carré (terme de Mincer)            |
| `age`          | Numérique   | Âge de l'individu                                |
| `femme`        | Binaire     | 1 = femme, 0 = homme                             |
| `secteur_pub`  | Binaire     | 1 = secteur public, 0 = secteur privé            |
| `taille_ville` | Catégorielle| "rural", "petite", "grande" (ville)             |
| `type_contrat` | Catégorielle| "CDI", "CDD", "indep" (indépendant)             |
| `nb_enfants`   | Numérique   | Nombre d'enfants                                 |
| `syndique`     | Binaire     | 1 = syndiqué, 0 = non syndiqué                  |
| `heures`       | Numérique   | Heures travaillées par semaine                   |

---

# Partie 1 – Exploration des données

## Structure et statistiques descriptives

**Question 1.1** : Affichez les dimensions de la base, les 6 premières lignes, et le type de chaque variable. Convertissez les variables catégorielles (`taille_ville`, `type_contrat`) en facteurs avec des niveaux appropriés (référence : "rural" et "CDD").

```{r q1_1}
# Votre code ici

```

**Question 1.2** : Calculez les statistiques descriptives (moyenne, médiane, écart-type, min, max, quantiles 25% et 75%) pour les variables numériques. Combien d'hommes et de femmes compte l'échantillon ? Quelle est la répartition par type de contrat et par taille de ville ?

```{r q1_2}
# Votre code ici

```

## Visualisation de la variable dépendante

**Question 1.3** : Tracez deux histogrammes côte à côte : la distribution du `salaire` brut et celle du `log_salaire`. Concluez sur la forme de la distribution et justifiez le choix de la variable dépendante en log pour la régression.

```{r q1_3, fig.width=10}
# Votre code ici

```

**Question 1.4** : Représentez la distribution du salaire (en log) séparément pour les hommes et les femmes à l'aide d'un graphique en densité (`geom_density`). Ajoutez des lignes verticales pour les médianes. Commentez l'écart observé.

```{r q1_4}
# Votre code ici

```

## Matrice de corrélation et nuages de points

**Question 1.5** : Calculez et affichez graphiquement la matrice de corrélation entre les variables numériques continues (`log_salaire`, `education`, `experience`, `age`, `heures`). Identifiez les paires fortement corrélées et discutez des implications potentielles pour la régression.

```{r q1_5}
# Votre code ici

```

**Question 1.6** : Créez deux graphiques de dispersion (avec droite de régression) :

- `log_salaire` en fonction de `education`
- `log_salaire` en fonction de `experience`

Pour le second, ajoutez également une courbe de tendance non linéaire (LOESS). Que remarquez-vous sur la forme de la relation ?

```{r q1_6, fig.width=10}
# Votre code ici

```

---

# Partie 2 – Régression simple (rappel)

**Question 2.1** : Estimez le modèle de **régression simple** du log-salaire sur l'éducation uniquement. Affichez le résumé complet (`summary()`). Interprétez le coefficient de l'éducation en termes économiques (rendement marginal).

```{r q2_1}
# Votre code ici

```

**Question 2.2** : Tracez le nuage de points `log_salaire ~ education` avec la droite de régression estimée et les intervalles de confiance à 95%. Ajoutez le titre, les axes et une annotation du coefficient estimé.

```{r q2_2}
# Votre code ici

```

**Question 2.3** : Calculez **manuellement** (sans utiliser `lm()`) les estimateurs OLS $\hat{\beta}_0$ et $\hat{\beta}_1$ avec les formules :

$$\hat{\beta}_1 = \frac{\sum(x_i - \bar{x})(y_i - \bar{y})}{\sum(x_i - \bar{x})^2} \qquad \hat{\beta}_0 = \bar{y} - \hat{\beta}_1 \bar{x}$$

Vérifiez que vos résultats coïncident avec ceux de `lm()`.

```{r q2_3}
# Votre code ici

```

---

# Partie 3 – Régression multiple (OLS)

## Modèle de Mincer de base

**Question 3.1** : Estimez le **modèle de Mincer standard** :

$$\ln(w_i) = \beta_0 + \beta_1 \cdot \text{educ}_i + \beta_2 \cdot \text{exp}_i + \beta_3 \cdot \text{exp}^2_i + \varepsilon_i$$

Affichez le résumé. Comment évoluent le $R^2$ et les coefficients par rapport à la régression simple ? Interprétez chaque coefficient.

```{r q3_1}
# Votre code ici

```

## Modèle étendu

**Question 3.2** : Estimez un **modèle étendu** en ajoutant les variables : `femme`, `secteur_pub`, `taille_ville`, `type_contrat`, `syndique`, `nb_enfants`. Veillez à ce que les variables catégorielles soient bien des facteurs. Interprétez les coefficients des variables binaires et des modalités de référence.

```{r q3_2}
# Votre code ici

```

**Question 3.3** : À partir du modèle étendu, répondez aux questions suivantes :

a. Toutes choses égales par ailleurs, quelle est la prime salariale estimée (en %) associée au fait d'être dans le secteur public ?
b. Quel est l'écart de salaire estimé (en %) entre hommes et femmes ?
c. Quel est l'effet d'une année supplémentaire d'expérience sur le log-salaire, pour un individu ayant 10 ans d'expérience ? Et pour 25 ans ?

> **Rappel** : Pour une variable $x$ en log, le rendement marginal de l'expérience vaut : $\frac{\partial \ln(w)}{\partial \text{exp}} = \beta_2 + 2\beta_3 \cdot \text{exp}$

```{r q3_3}
# Votre code ici

```

## Tableau comparatif des modèles

**Question 3.4** : Produisez un **tableau de régression** comparant les 3 modèles (simple, Mincer, étendu) avec la fonction `stargazer()` ou `broom::tidy()`. Comparez les $R^2$ ajustés. La complexité supplémentaire du modèle étendu est-elle justifiée ?

```{r q3_4, results='asis'}
# Votre code ici

```

---

# Partie 4 – Tests d'hypothèses

## Test de Student (significativité individuelle)

**Question 4.1** : Pour le modèle étendu, identifiez les coefficients **non significatifs** au seuil de 5%. Quelle est l'hypothèse nulle testée par le test de Student pour chaque coefficient ? Reportez la statistique $t$ et la p-valeur du coefficient `syndique`.

```{r q4_1}
# Votre code ici

```

## Test de Fisher (significativité globale)

**Question 4.2** : Interprétez la **statistique de Fisher** (F-statistic) reportée dans le résumé du modèle étendu. Quelle est l'hypothèse nulle de ce test ? Concluez sur la significativité globale du modèle.

```{r q4_2}
# Votre code ici

```

## Test de Fisher pour des restrictions linéaires

**Question 4.3** : Testez conjointement l'hypothèse que **l'expérience et son carré n'ont aucun effet** sur le log-salaire ($H_0 : \beta_{\text{exp}} = \beta_{\text{exp}^2} = 0$) à l'aide de la fonction `linearHypothesis()` du package `car`. Concluez.

```{r q4_3}
# Votre code ici

```

**Question 4.4** : Testez si l'effet des **variables de localisation** (`taille_ville`) est conjointement nul. Interprétez le résultat économiquement.

```{r q4_4}
# Votre code ici

```

## Test de l'égalité des rendements

**Question 4.5** : Un économiste affirme que **le rendement de l'éducation est exactement égal à 8%** ($\beta_{\text{educ}} = 0.08$). Testez cette hypothèse avec `linearHypothesis()`. Concluez au seuil 5%.

```{r q4_5}
# Votre code ici

```

---

# Partie 5 – Diagnostic des hypothèses de Gauss-Markov

## Analyse des résidus

**Question 5.1** : À partir du modèle étendu, tracez les **4 graphiques diagnostiques** standard de R (`plot(modele, which = 1:4)`). Pour chaque graphique, expliquez ce qu'il teste et ce que vous observez.

```{r q5_1, fig.width=10, fig.height=8}
# Votre code ici

```

## Normalité des résidus

**Question 5.2** : Tracez un **Q-Q plot** des résidus studentisés et effectuez un **test de Shapiro-Wilk** (ou Jarque-Bera). Concluez sur la normalité des résidus. Est-ce une hypothèse critique en grande taille d'échantillon ? Pourquoi ?

```{r q5_2}
# Votre code ici

```

## Hétéroscédasticité

**Question 5.3** : Effectuez le **test de Breusch-Pagan** (fonction `bptest()` du package `lmtest`). Énoncez clairement $H_0$ et $H_1$. Concluez au seuil 5%.

```{r q5_3}
# Votre code ici

```

**Question 5.4** : Si le test de Breusch-Pagan est rejeté, ré-estimez le modèle étendu avec des **erreurs standard robustes à l'hétéroscédasticité** (type HC3, via `coeftest()` + `vcovHC()`). Comparez les erreurs standard et les p-valeurs avant/après correction. Les conclusions changent-elles ?

```{r q5_4}
# Votre code ici

```

## Multicolinéarité

**Question 5.5** : Calculez le **Facteur d'Inflation de la Variance (VIF)** pour chaque variable du modèle étendu avec la fonction `vif()`. Quels seuils sont généralement retenus ? Y a-t-il un problème de multicolinéarité dans ce modèle ?

```{r q5_5}
# Votre code ici

```

**Question 5.6** : La variable `age` est fortement corrélée avec `experience`. Estimez un modèle alternatif en remplaçant `experience` et `exp_carre` par `age` et `age^2`. Comparez les VIF et les $R^2$ ajustés. Quel modèle préférez-vous et pourquoi ?

```{r q5_6}
# Votre code ici

```

---

# Partie 6 – Termes d'interaction et non-linéarités

**Question 6.1** : Ajoutez au modèle étendu un **terme d'interaction** entre `femme` et `nb_enfants`. Ce terme permet de tester si l'effet des enfants sur le salaire diffère selon le genre. Estimez ce modèle et interprétez le coefficient d'interaction.

```{r q6_1}
# Votre code ici

```

**Question 6.2** : Calculez et représentez graphiquement l'**effet marginal de l'expérience** sur le log-salaire (d'après le modèle étendu) pour des valeurs d'expérience allant de 0 à 40 ans. À quel niveau d'expérience le salaire atteint-il son maximum toutes choses égales par ailleurs ?

```{r q6_2}
# Votre code ici

```

---

# Partie 7 – Sélection de modèles

**Question 7.1** : Comparez les modèles suivants à l'aide du **critère d'Akaike (AIC)** et du **critère bayésien de Schwarz (BIC)**. Quel modèle est préféré par chaque critère ?

- Modèle 1 : Mincer de base (`education + experience + exp_carre`)
- Modèle 2 : Mincer + genre et secteur
- Modèle 3 : Modèle étendu complet
- Modèle 4 : Modèle étendu + interaction `femme × nb_enfants`

```{r q7_1}
# Votre code ici

```

**Question 7.2** : Effectuez un **test de Fisher emboîté** (ANOVA) entre le modèle de Mincer et le modèle étendu. La complexité supplémentaire est-elle statistiquement justifiée ?

```{r q7_2}
# Votre code ici

```

---

# Partie 8 – Prédiction

**Question 8.1** : À partir du modèle étendu, prédisez le **salaire mensuel** (en euros, pas en log) pour les deux profils suivants :

| Profil       | educ | exp | femme | secteur_pub | taille_ville | type_contrat | nb_enfants | syndique | heures |
|:-------------|:----:|:---:|:-----:|:-----------:|:------------:|:------------:|:----------:|:--------:|:------:|
| Profil A     | 17   | 10  | 0     | 0           | grande       | CDI          | 0          | 0        | 39     |
| Profil B     | 12   | 20  | 1     | 1           | rural        | CDD          | 2          | 0        | 35     |

Reportez également les **intervalles de confiance à 95%** sur la prédiction moyenne et les intervalles de prédiction individuelle. Expliquez la différence entre les deux.

```{r q8_1}
# Votre code ici

```

**Question 8.2** : Calculez les **résidus standardisés** du modèle étendu. Identifiez les observations potentiellement **atypiques** (résidu standardisé > 3 en valeur absolue) et les points **leviers** influents (distance de Cook > 4/n). Que faire de ces observations ?

```{r q8_2}
# Votre code ici

```

---

# Synthèse et conclusion

**Question finale** : Rédigez une synthèse de 10-15 lignes présentant vos principaux résultats économétriques comme vous le feriez dans un article académique court. Discutez :

- Les principaux déterminants du salaire identifiés
- La robustesse des résultats (tests effectués)
- Les limites de l'analyse (variables omises, causalité, etc.)

```{r synthese}
# Utilisez ce chunk pour tout calcul supplémentaire nécessaire à votre synthèse
```

> **[Rédigez votre synthèse ici]**

---

# Barème indicatif

| Partie | Points |
|:-------|:------:|
| 1 – Exploration des données | 10 |
| 2 – Régression simple | 10 |
| 3 – Régression multiple | 20 |
| 4 – Tests d'hypothèses | 20 |
| 5 – Diagnostic Gauss-Markov | 20 |
| 6 – Interactions et non-linéarités | 10 |
| 7 – Sélection de modèles | 5 |
| 8 – Prédiction | 5 |
| **Total** | **100** |

---

*Durée conseillée : 4 heures — Tous documents autorisés — R et RStudio requis*
